臺灣高等法院高雄分院刑事判決　　　　 96年度上訴字第801號
上　訴　人
即　被　告　甲○○
選任辯護人　黃蘭英　律師
上列上訴人因偽造文書等案件，不服臺灣高雄地方法院94年度訴
字第3520號中華民國96年3 月13日第一審判決（起訴案號：臺灣
高雄地方法院檢察署93年度偵字第19049 號），提起上訴，本院
判決如下：
    主  文
原判決撤銷。
甲○○連續意圖為自己不法之所有，而侵占對於業務上所持有之
物，處有期徒刑參年陸月，偽造之「中國電器股份有限公司」印
文、印章各壹枚，「中國電器股份有限公司高雄分公司印」印文
、印章各壹枚，均沒收；又連續行使偽造私文書，足以生損害於
他人，處有期徒刑拾月，減為有期徒刑伍月，偽造之「振輝有限
公司」印文共柒枚、印章壹枚，「銘禾機電有限公司」印文、印
章各壹枚，「慧東廣告有限公司」印文貳枚、印章壹枚，均沒收
。應執行有期徒刑參年捌月，偽造之「中國電器股份有限公司」
印文、印章各壹枚，「中國電器股份有限公司高雄分公司印」印
文、印章各壹枚、「振輝有限公司」印文共柒枚、印章壹枚，「
銘禾機電有限公司」印文、印章各壹枚，「慧東廣告有限公司」
印文貳枚、印章壹枚，均沒收。
    事  實
一、甲○○自民國78年3 月6 日起受僱於中國電器股份有限公司
    高雄分公司（下稱中國電器公司高雄分公司），擔任業務員
    之工作，負責該公司業務推銷及收取往來廠商貨款等業務，
    為從事業務之人，竟基於意圖為自己不法所有及行使偽造私
    文書之概括犯意，自90年6 月間起至93年5 月間止，利用職
    務之便，連續將其收取自如附表一編號1 至15所示各往來廠
    商之貨款（包括現金及支票），未向中國電器公司解繳，而
    變易持有為所有予以侵占入己，金額共計達新臺幣（下同）
    12,264,563元，期間並於92年5 月間某日及93年1 月初某日
    ，為提領客戶所交付指定受款人為中國電器公司之票款，先
    後於附表二編號11、12所示之時間，在公司附近之印章店，
    利用不知情之印章店老闆，陸續偽刻「中國電器股份有限公
    司」、「中國電器股份有限公司高雄分公司」之印章各1 枚
    ，並分別蓋用於附表二編號11、12所示之票據背面或背書欄
    上，持以向高雄市農會前鎮辦事處行使，使銀行誤認該票據
    已經合法背書轉讓而進行交換、兌現如附表二編號11、12所
    示之票款。
二、又甲○○將業務上先後所收取客戶之貨款予以侵占入己後，
    為掩飾其挪用貨款之事實，竟另行起意，基於行使偽造私文
    書犯意，自93年1 月間某日起至同年5 月某日止間，在公司
    附近之印章店，利用不知情之印章店老闆，先後偽刻客戶「
    振輝有限公司」、「銘禾機電有限公司」、「慧東廣告有限
    公司」等印章各1 枚，連續蓋用於以不詳方法取得之如附表
    二編號1 至10所示票據之背書欄上，偽造上開客戶之印文，
    以為背書，並作為已收受貨款之憑據，持有繳回中國電器公
    司行使，使該公司不知情之會計人員誤列為已收帳款，致足
    以生損害於中國電器、振輝、銘禾、慧東等公司。迨於93年
    5 月28日，經中國電器公司高雄分公司內部清查並向往來廠
    商核對帳目後，始悉上情。
三、案經中國電器公司訴由高雄市政府警察局三民第一分局報請
    臺灣高雄地方法院檢察署檢察官偵查起訴。
    理  由
壹、程序方面
一、按被告以外之人（包括證人、鑑定人、告訴人、被害人及共
    同被告等）於審判外之陳述雖不符刑事訴訟法第159 條之1
    至之4 等四條之規定，而經當事人於審判程序同意作為證據
    ，法院審酌該言詞陳述或書面陳述作成時之情況，認為適當
    者，亦得為證據；當事人、代理人或辯護人於法院調查證據
    時，知有刑事訴訟法第159 條第1 項不得為證據之情形，而
    未於言詞辯論終結前聲明異議者，視為有前項之同意，同法
    第159 條之5 定有明文。本件證人蔡碧東固曾於警詢中為陳
    述，其性質雖屬傳聞證據，惟其未再於法院審理中為陳述，
    且查無符合同法第159 條之1 至之4 等前四條之情形，其所
    為之上開警詢筆錄內容，經本院審理時予以提示並告以要旨
    ，且各經檢察官、辯護人及被告等人表示意見。當事人或辯
    護人已知上述筆錄乃傳聞證據，且均未於言詞辯論終結前對
    該等筆錄內容異議，依上開規定，是其於警詢中之證言應擬
    制同意其有證據能力，本院審酌上開筆錄作成時，較無人情
    施壓或干擾，亦無不當取供之情形，認為以之作為本案之證
    據亦屬適當，是其於警詢中之證言自具有證據能力。
二、證人蔡碧東、證人即告訴代理人劉豐州、林翰緯於偵查中陳
    述之證據能力：
    按刑事訴訟法第158 之3 規定：「證人、鑑定人依法應具結
    而未具結者，其證言或鑑定意見，不得作為證據」，其立法
    理由乃在擔保該證言或鑑定意見，係據實陳述或公正誠實之
    可信性，故未依法具結者，依證據絕對排除法則，當然無證
    據能力不得作為證據，自不得因當事人於審判程序之同意，
    或於法院調查證據時，知有同法第159 條第1 項不得為證據
    之情形，而未於言詞辯論終結前聲明異議，逕認未經具結之
    證言或鑑定意見，亦得作為證據，亦即適用同法第159 條之
    5 第1 項、第2 項之情形時，亦應受同法第158 條之3 規定
    之限制。本件證人蔡碧東、證人即告訴代理人劉豐州、林翰
    緯偵查中之陳述，因檢察官未令渠等於陳述前具結而為陳述
    ，且查無依法不得令其具結之情形，是上開證人於偵查中之
    陳述即無證據能力。
三、按被告以外之人於偵查中向檢察官所為陳述，除顯有不可信
    之情況者外，得為證據，同法第159 條之1 第2 項定有明文
    。證人王小郎、毛志強、王智銘、洪禛祥、梁文欽、蔡獻欽
    、李志遠於偵查中之證詞，係在檢察官前所為之陳述，且經
    具結而以證人身分為證言，而檢察官乃代表國家偵查犯罪、
    實施公訴，依法有訊問被告、證人及鑑定人之權，證人、鑑
    定人且需依法具結，而實務上運作時，檢察官偵查中向被告
    以外之人所取得之陳述，原則上均能遵守法律規定，不致違
    法取供，可信度極高，本院審酌上述證人於檢察官偵查中所
    為之陳述，並無顯不可信之情形，依刑事訴訟法第159 條之
    1 第2 項規定，有證據能力。
    按被告以外之人（包括證人、鑑定人、告訴人、被害人及共
    同被告等）於審判外向法官所為之陳述，得為證據，刑事訴
    訟法第159 條之1 第1 項定有明文。本件證人毛志強、洪禎
    祥、李志遠、黃素香、侯雯津、王美香、蘇男煌、梁素花、
    林麗蕙於另案即臺灣高雄地方法院94年度重訴字第14號案件
    中向該案承審法官所為之供述，因辯護人於本院準備程序中
    已明示捨棄詰問（本院96年5 月24日準備程序筆錄第8 頁）
    ，在其等任意陳述之信用性無疑之情況下，其等證述依法均
    具有證據能力。
四、書證部分：
    侵占明細表、侵占金額一覽表、票號LAA0000000至LAA00000
    00、LAA0000000、LAA0000000、LAA0000000、LAA0000000、
    YQ0000000 、FA0000000 號支票、未繳回款項一覽表、銘禾
    公司出具未於林欽川所開立支票上背書之證明書、振輝公司
    出具未於林欽川所開立支票上背書之證明書、慧東公司出具
    未於林欽川所開立支票上背書之證明書、被告自90年6 月間
    起至93年5 月間止侵占經銷商所付貨款一覽表各1 份、移交
    單3 紙、貿順實業有限公司（下稱貿順公司）、星滿企業有
    限公司（下稱星滿公司）、舜企業行（下稱舜行）、樟
    穎企業行（下稱樟穎行）、銘禾公司、任遠企業有限公司（
    下稱任遠公司）、良技行水電有限公司（下稱良技公司）、
    振強行、振輝公司、友大電料企業行（下稱友大行）、彩虹
    美工企業社（下稱彩虹企業）、元禾泰有限公司（下稱元禾
    泰公司）、裕正企業有限公司（下稱裕正公司）、藝螢照明
    有限公司（下稱藝螢公司）、慧東公司分別出具之93年9 月
    21日證明書15紙、付款簽收表數紙、對帳單3 份、應收帳款
    明細表及異常款明細表15份，雖均屬被告以外之人於審判外
    之書面陳述，惟上開書面陳述均經檢察官與被告及其辯護人
    於本院審理中同意作為證據，本院審酌該等文件或係告訴人
    或廠商本其業務上查知之事實所為之紀錄，均無非法取得之
    不適當情形，依刑事訴訟法第159 條之5 第1 項，自得作為
    證據。
貳、實體部分：
一、訊據上訴人即被告甲○○固不否認自90年間起連續侵占如附
    表一編號1 至6 、11所示各廠商所交付之貨款，及侵占如附
    表一編號7 至10、12至15所示各廠商交付之如備註欄所示金
    額貨款，並連續利用不知情之第三人偽刻「中國電器股份有
    限公司」、「中國電器股份有限公司高雄分公司」之印章，
    盜蓋於附表二編號11、12所示支票背面以提領貨款，及偽刻
    「振輝有限公司」、「銘禾電機有限公司」、「慧東廣告有
    限公司」等公司之印章而蓋用於如附表二編號1 至10所示支
    票之背面或背書欄位以掩飾挪用貨款之事實，惟辯稱：中國
    電器公司與客戶間有大量訂貨之現金及單價折讓制度，故伊
    向廠商收取之預收貨款金額，應以折價後實際收取之金額作
    為計算侵占金額之基準，就附表一編號7 至10、12至15部分
    ，中國電器公司所提之資料，並未扣除折讓金額，故伊僅承
    認各該編號備註欄所示金額，逾此金額伊未侵占云云。
二、經查：
  (一)被告為告訴人之員工，負責公司業務推銷及收取往來廠商貨
    款等業務，為從事業務之人，其自90年起即藉其收取貨款之
    機會連續將如附表一編號1 至6 、11所示之廠商所交付如附
    表一編號1 至6 、11之貨款予以侵占入己，及侵占附表一編
    號7 至10、12至15所示各廠商交付之如備註欄所示貨款，並
    於如附表二所示之時間連續委託不知情之第三人偽刻「中國
    電器股份有限公司」、「中國電器股份有限公司高雄分公司
    」、「振輝有限公司」、「銘禾機電有限公司」、「慧東廣
    告有限公司」等公司之印章，而蓋用於如附表二所示票據之
    背面或背書欄位以提領票款或沖銷帳款之事實，業據被告於
    原審及本院坦承不諱，核與證人即告訴人高雄分公司負責人
    蔡碧東於警詢之指述、證人即案發當時擔任被告主管李志遠
    於偵查中之證述情節大致相符，並經證人即元禾泰公司負責
    人王小郎於偵查中結證稱確有7,594 元貨款已繳而未入帳，
    乃簽署卷附證明書等語（偵卷第193 頁）、證人即銘禾公司
    負責人蔡獻欽於偵查中結證稱並未於案外人林欽川所開立支
    票上背書等語（偵卷第195 頁），並有侵占明細表（警卷第
    9 頁）、侵占金額一覽表（警卷第10頁）、附表一編號1 至
    15所示廠商分別出具93年9 月21日之證明書15紙（偵卷第29
    、47、63、64、41、88、66、49、38、50、90、55、26、61
    頁）、票號LAA0000000至LAA0000000（警卷第14至19頁）、
    LAA0000000（警卷第20頁）、LAA0000000（警卷第21頁）、
    LAA0000000（警卷第22頁）、LAA0000000（警卷第23頁）、
    YQ0000000 （原審卷第57頁）、FA0000000 號（原審卷第58
    頁）支票、銘禾公司出具未於案外人林欽川所開立支票上背
    書之證明書（警卷第13頁）、振輝公司出具未於案外人林欽
    川所開立支票上背書之證明書（警卷第11頁）、慧東公司出
    具未於案外人林欽川所開立支票上背書之證明書（警卷第12
    頁）、移交清單（原審卷第59、60頁）各1 紙在卷足資佐證
    ，此部分事實堪以認定。
  (二)被告雖辯稱：中國電器公司與客戶間有大量訂貨之現金及單
    價折讓制度，故伊向廠商收取之預收貨款金額，應以折價後
    實際收取之金額作為計算侵占金額之基準，就附表一編號7
    至10、12至15部分，因中國電器公司所提之資料，並未扣除
    折讓金額，故伊僅承認各該編號備註欄所示金額，逾此金額
    ，伊並未侵占云云。惟查: 證人李志遠於偵查中結證稱：卷
    附慧東（附表一編號12）、貿順公司（附表一編號14）之異
    常款明細表（係廠商尚未繳清貨款時所填寫）是我與被告一
    起去客戶那邊核對，振強行（附表一編號13）、振輝電器公
    司（附表一編號15）之異常款明細表，是被告自己去核對，
    我再審核等語（偵卷第262 頁）；另於臺灣高雄地方法院94
    年度重訴字第14號民事案件審理中具結證稱：卷附證明書所
    示金額是被告向廠商收的錢，原本要交給公司，但沒有交回
    或交回金額不足之總數，被告簽切結書時，有一些款項有疑
    問，後來到客戶那邊再核對一次，被告有到部分廠商處去核
    對，包括藝螢公司（附表一編號7） 、裕正公司（附表一編
    號8） 、慧東公司（附表一編號12）、貿順公司（附表一編
    號14），另外有約被告去對帳，被告未到之廠商包括任遠公
    司（附表一編號9） 、舜企業行（附表一編號10），核對
    結果如卷附證明書所載金額，我和廠商核對後，有將公司應
    收帳款、客戶對帳單、收回的客戶支票及客戶應支付之款項
    差額等資料，交給被告核對，被告核對後有簽名確認，我和
    被告核對沒有問題的部分，就請被告在移交清單簽名，另外
    3 家廠商尚未核對完畢，其中包括附表一編號13之振強行及
    編號15之振輝公司，所以未列在移交清單上，另外貿順公司
    金額有誤，有經過重新核對後，才完成如起訴狀證明書所載
    金額等語（同上94年8 月31日準備程序筆錄第2 、3 頁）；
    又證人即藝螢公司（附表一編號7） 之老闆娘兼會計侯雯津
    於上開民事事件審理中結證稱：卷附證明書確為藝螢公司所
    出具，證明書所載侵占金額3,171,400 元，係之前被告已收
    款而未支付貨物之金額，被告與李志遠有來公司對帳，用每
    月帳款單明細及被告的簽單核對，核對之後被告沒有意見，
    被告只來核對過1 、2 次，3 百多萬是累計的，我記得最後
    一次有促銷方案，被告向我預收2 百萬元的支票，這3 百多
    萬大多是預收款等語（本院94年度重訴字第14號95年1 月23
    日準備程序筆錄第10、11頁）；證人即裕正公司（附表一編
    號8） 老闆娘兼會計黃素香於上開民事事件審理中結證稱：
    貨款我都交給被告，卷附證明書是裕正公司所出具，證明書
    所載侵占金額4,220,754 元，前後對帳好幾次，一開始是我
    和被告對帳，後來李志遠也有來對帳，也有李志遠、被告與
    我3 人一起對帳，我們是根據出貨單來對帳，也有核對付款
    支票，貨款折讓是指以現金或即期支票付款，折讓3%，如果
    是遠期支票就沒有折讓，證明書上的金額是經過我們3 人核
    對之後確定的金額，折讓部分已經扣除折讓的部分等語（同
    上日筆錄第2 至5 頁）；證人即任遠公司（附表一編號9 ）
    之會計梁素花於上開民事事件審理中結證稱：我貨款是交給
    被告，卷附證明書是任遠公司所出具，證明書所載侵占金額
    803,455 元是李志遠跟我核對後確認之金額，被告常說有優
    惠專案，預支貨款有優惠，所以我公司先支付貨款，證明書
    所載金額是長期累積之貨款等語（同上95年2 月15日準備程
    序筆錄第4 至6 頁）；證人即舜行（附表一編號10）之會
    計林麗蕙於上開民事事件審理中結證稱：我貨款都是用支票
    交給被告，卷附證明書是舜行所出具者無誤，該證明書所
    載侵占金額92,335元是我與李志遠以出貨單對帳後所得金額
    等語（同上95年2 月24日準備程序筆錄第28、29頁）；證人
    即慧東公司（附表一編號12）老闆娘兼會計黃美香於上開民
    事事件審理中結證稱：貨款都是交給被告，卷附證明書是慧
    東公司蓋的章，證明書是被告93年8 月10日到公司跟我對帳
    ，被告及李志遠有來公司3 人一起對帳，我拿被告交給我的
    出貨單，李志遠拿出帳單一起核對，被告當場也有看帳單，
    侵占金額2,236,295 元是被告在場就核對出來等語（同上95
    年1 月23日準備程序筆錄第8 至10頁）；證人即振強行（附
    表一編號13）負責人毛志強於上開民事事件審理中結證稱：
    我貨款都是以支票交付給被告，卷附證明書係振強行所出具
    ，證明書上記載侵占金額386,303 元是我與李志遠對帳後確
    認之金額，該款都已經交給被告，有一些屬於現金折讓或價
    差，最後確認的金額就是證明書之金額等語（同上95年2 月
    15日準備程序筆錄第6 至8 頁）；證人即貿順公司（附表一
    編號14）經理蘇男煌於上開民事事件審理中結證稱：我貨款
    都是以支票交付給被告，卷附證明書係貿順公司所出具，證
    明書上記載侵占金額197,892 元是我與李志遠對帳後確認之
    金額，款項都已經交給被告，而如果用現金支付貨款，可以
    扣3%，另外還有折讓的問題，最後確認就是證明書的金額，
    貨款在告訴人的收款單送來時，順便會提出折讓單，折讓的
    部分就不用支付等語（同上95年2 月15日準備程序筆錄第2
    至4 頁）；證人即振輝公司（附表一編號15）負責人洪禎祥
    於上開民事事件審理中結證稱：貨款都是被告來收，證明書
    是我公司出具大小章，證明書所載侵占金額226,576 元是以
    我支付的貨款，與告訴人所收的款項來核對，該金額是差額
    的部分，最後確定的金額就是226,576 元，我都是用支票付
    款，沒有折讓等語（同上95年1 月23日準備程序筆錄第10至
    12頁），而證人李志遠、侯雯津、黃素香、梁素花、林麗蕙
    、黃美香、毛志強、蘇男煌、洪禎祥與被告並無怨隙，渠等
    本於其業務上所知事項而為之證述應屬真實可採。而且依被
    告於原審審理中供稱：我收款如果有現金折讓或單價折讓，
    繳回後公司會做折讓之資料出來…大額的差價折讓，客戶會
    跟公司另外談價錢，不會列在明細表，差額部分主管會處理
    ，差價折讓應該要呈報到副總裁才算數，公司若同意出貨，
    常規是副總會批文下來，有些貨品因為價格問題，不能明文
    請副總批示等語（原審卷第28、122 頁），顯然差價折讓需
    副總批示，則公司當有留存紀錄；佐以告訴人提出經被告簽
    名之異常款明細表確有記載價差折讓及現金折讓金額，此有
    慧東公司、振強行、貿順公司、振輝公司異常款明細表、應
    收帳款明細表在卷可佐（偵卷第241 、245 、246 、249 、
    253） ，益證告訴人所提出之資料應已完整列具公司允許之
    差價折讓，被告辯稱告訴人故意隱匿而未提出折讓資料云云
    ，顯非可採。且以證人李志遠所證述之對帳情況，移交清單
    上被告所指有爭執之部分廠商金額，除振強行、振輝公司外
    ，均係被告自行或與證人李志遠一起核對者，及附表一所示
    各廠商提出之證明書，並前開證人侯雯津、黃素香、梁素花
    、林麗蕙、黃美香、毛志強、蘇男煌、洪禎祥分別明白證述
    證明書所記載之款項或係完全無差價折讓者，縱有折讓亦已
    經扣除，而為最後確定之金額等語，足認本案貨款縱有現金
    或差價折讓，亦應已經扣除，被告上開所辯無足採信。
  (三)至慧東公司所出具之證明書記載之金額2,236,295 元，與告
    訴人提出之2,227,721 元雖略有不符，然告訴人主張之金額
    較證明書所載為低，且該款乃係計至93年6 月底之累計帳款
    1,858,571 元扣除未付帳款50,997元再加計被告預收之420,
    147 元，合計為2,227,721 元，證明書所載之金額應係將被
    告預收款誤計為428,721 元所致，此由告訴人於原審審理中
    所提具之補充告訴理由書列具之計算式（原審卷第51頁），
    比對告訴人於偵查中所列之計算式（偵卷第238 頁），及卷
    附經被告簽名確認之尚欠帳款單（原審卷第88頁）可得而知
    ，而上開428,721 元與420,147 元其中之差價8,574 元，依
    前揭被告簽名確認之尚欠帳款單據記載係屬「支付現金扣2%
    」之項目，應即為被告所指現金折讓部分，則告訴人既未主
    張證明書所記載之2,236,295 元，而以已扣除8,574 元後之
    金額2,227,721 元為被告侵占之金額，顯見告訴人並未將已
    經現金折讓之部分計入被告之侵占金額範圍內。又辯護人雖
    辯護稱藝螢公司（附表一編號7） 部分，證人侯津雯於民事
    庭證稱3 百多萬大部分是預收款，與告訴人所提書面資料記
    載預收款為2,142,157 元不符，惟證人侯津雯於上開庭訊時
    亦曾證稱: 「甲○○向我預收取2 百多萬的支票」，與告訴
    人上開書面記載並無不符，況且證人侯雯津上開出庭作證時
    間為95年1 月23日，距其出具證明書之時間即93年9 月21日
    ，相隔已長達將近1 年餘，記憶難免模糊，自難以其上開證
    述3 百多萬大部分是預收款，與告訴人所提書面資料記載不
    完全吻合，即認證人侯雯津所述全然不實。另振輝公司負責
    人洪禎祥於原審民事庭證稱：貨款並沒有折讓一語，雖亦與
    告訴人所提書面資料記載預收款178,500 元（偵卷第250 頁
    ）不符，然證人洪禎祥於同日亦證稱：有沒有單價的折讓要
    問公司小姐才清楚，貨款是公司小姐支付等語，顯見證人洪
    禎祥並不清楚有無折讓一事，故其上開證述，顯不足採信，
    況且告訴人計算被告侵占振輝公司貨款金額時，已扣除價差
    及現金折讓金額，此有異常款明細表在卷可憑（偵卷第253
    頁），是辯護人以證人洪禎祥上開所述，與告訴人所提出書
    面資料記載不符，即認其證述全部不可採信，要無足取。
  (四)綜上，本案事證明確，被告連續侵占如附表一所示各廠商所
    交付之金額，及偽造附表二所示票據背面及背書欄位之公司
    印文之犯行，均堪認定，應依法論罪科刑。
三、論罪科刑部分：
  (一)新舊法比較：
  1.被告行為後，刑法及刑法施行法業於94年2 月2 日經總統以
    華總一義字第09400014901 號令修正公布，並於95年7 月1
    日施行，參酌最高法院95年5 月23日刑事庭第8 次會議決議
    ，修正後刑法第2 條第1 項之規定，係規範行為後法律變更
    所生新舊法律比較適用之準據法，於新刑法施行後，應適用
    修正後刑法第2 條第1 項之規定，為「從舊從輕」之比較。
    另於比較時應就罪刑有關之共犯、未遂犯、想像競合犯、牽
    連犯、連續犯、結合犯，以及累犯加重、自首減輕暨其他法
    定加減原因（如身分加減）與加減比例等一切情形，本於統
    一性及整體性原則，綜其全部罪刑之結果而為比較。
  2.被告行為後，刑法第56條連續犯之規定，業經刪除，則被告
    之犯行，因行為後新法業已刪除連續犯之規定，此刪除雖非
    犯罪構成要件之變更，但顯已影響行為人刑罰之法律效果，
    自屬法律有變更，依新法第2 條第1 項規定，比較新、舊法
    結果，仍應適用較有利於被告之行為時法律即舊法論以連續
    犯（最高法院95年第8 次刑事庭會議決議參照）。
  3.修正前刑法第55條後段關於牽連犯之規定業經刪除，被告本
    案所為數次業務侵占及行使偽造私文書（附表二編號11、12
    部分）之2 罪間，有方法、目的之牽連關係，依修正前之刑
    法第55條之規定，原得從一重之重罪處斷，今因法律修正之
    結果，致被告所犯上開2 罪需分論併罰，新法對被告自較為
    不利。
  4.被告行為後，刑法第51條業於94年1 月7 日修正公布，並於
    95年7 月1 日施行，修正前刑法第51條規定：「數罪併罰，
    分別宣告其罪之刑，依左列各款定其應執行者：」其中第5
    款規定：「宣告多數有期徒刑者，於各刑中之最長期以上，
    各刑合併之刑期以下，定其刑期。但不得逾20年。」修正後
    刑法第51條第5 款規定：「宣告多數有期徒刑者，於各刑中
    之最長期以上，各刑合併之刑期以下，定其刑期。但不得逾
    30年。」比較結果，修正後刑法並非較有利於行為人，依刑
    法第2 條第1 項前段之規定，仍應依修正前刑法，定其應執
    行之刑。
  5.綜合比較結果，修正後之規定並非較有利於被告，依修正後
    刑法第2 條第1 項前段規定，應整體適用行為時即修正前之
    刑法規定。
  (二)按在支票背面偽造他人署押，以為背書，其偽造支票背書，
    在票據法上係表示對支票負擔保責任之意思，為法律規定之
    文書，並非依習慣表示一定用意之證明，而其此項行為，足
    以生損害於他人，故應成立偽造私文書罪（最高法院70年台
    上字第2162號判例參照）。故核被告附表一之所為，均係犯
    刑法第336 條第2 項業務侵占罪，附表二編號1 至10及編號
    11、12之所為，分別係犯刑法第216 條、第210 條之行使偽
    造私文書罪。被告利用不知情之印章店老闆，偽刻「中國電
    器股份有限公司」、「中國電器股份有限公司高雄分公司」
    、「振輝電器有限公司」、「銘禾機電有限公司」、「慧東
    廣告有限公司」名義之前揭印章，應論以間接正犯；又被告
    偽造上開公司印章、印文為偽造私文書之階段行為，偽造私
    文書之低度行為則為嗣後持以行使之高度行為所吸收，均不
    另論罪；被告先後多次業務侵占、行使偽造私文書犯行，均
    時間緊接，所犯罪名構成要件亦均相同，顯均係基於概括犯
    意為之，均為連續犯，應各依修正前刑法第56條之規定，分
    別論以連續業務侵占罪之一罪、及連續行使偽造私文書罪之
    一罪。再被告所犯業務侵占罪及附表二編號11、12所示行使
    偽造私文書罪間，有方法、目的之牽連關係，應依修正前刑
    法第55條後段之規定，從一重之連續業務侵占罪處斷。又被
    告係挪用中國電器公司貨款在先，嗣為掩飾犯行，再以不詳
    方式取得支票，並偽造客戶之印章、印文以為背書後，再轉
    交給中國電器公司不知情之會計人員以沖銷帳款，顯係另行
    起意，其所犯行使偽造私文書（附表一編號1 至10部分）與
    上開所犯連續業務侵占罪，犯意各別，行為互殊，應予分論
    併罰。公訴意旨認被告就附表一編號7 至10、12至15各廠商
    給付之貨款僅分別侵占如備註欄所示金額，惟經本院審理結
    果，被告實際侵占之金額應如附表一編號7 至10、12至15侵
    占金額欄所示之金額，公訴意旨所指尚有未恰，惟此與前開
    經論罪科刑之部分既有裁判上一罪之關係，本院爰併予審理
    之。
四、原審據以論處被告罪刑，固非無見；惟查：(一)按修正前刑法
    上牽連犯之數行為間，有無方法或結果行為與目的行為之牽
    連關係存在，應參酌行為時客觀之事實以為決定，亦即在客
    觀上認其方法或結果行為，與犯罪之目的行為，有不可分離
    之直接密切關係始克成立。而侵占罪為即成犯，於持有人將
    持有他人之物變易為所有之意思時，即行成立。本件原審事
    實認定被告將業務上先後所收取客戶之貨款予以侵占入己，
    為掩飾其挪用貨款之事實，才於本案附表一編號1 至10號所
    示支票上背面偽造客戶印文以為背書，繼而持以行使交付中
    國電器公司。因此被告所犯之業務侵占罪於其易持有為所有
    時已經完成，與其嗣為圖掩飾而行使偽造私文書，並無方法
    結果之關係，原判決認被告所犯之行使偽造私文書罪與所犯
    之業務侵占罪，具有修正前牽連犯關係，尚有違誤；(二)又刑
    事訴訟法第158 條之3 規定：「證人、鑑定人依法應具結而
    未具結者，其證言或鑑定意見，不得作為證據」，其立法理
    由乃在擔保該證言或鑑定意見，係據實陳述或公正誠實之可
    信性，故未依法具結者，依證據絕對排除法則，當然無證據
    能力不得作為證據，自不得因當事人於審判程序之同意，或
    於法院調查證據時，知有同法第159 條第1 項不得為證據之
    情形，而未於言詞辯論終結前聲明異議，逕認未經具結之證
    言或鑑定意見，亦得作為證據，亦即適用同法第159 條之5
    第1項 、第2 項之情形時，亦應受同法第158 條之3 規定之
    限制（最高法院94年度台上字第4436號判決意旨參照）。本
    件原審以證人蔡碧東、劉豐州、林翰緯於偵查中未經具結之
    陳述，雖為審判外陳述，惟檢察官、被告及其辯護人於原審
    審判程序未爭執其陳述之證據能力並同意引為證據，應依刑
    事訴訟法第159 條之5 第1 項規定，認有證據能力，尚有未
    洽。被告上訴意旨否認犯罪，指摘原判決不當，為無理由，
    惟原判決既有上開可議之處，自應由本院將原判決撤銷改判
    。審酌被告身為公司業務員，違背其任務而藉職務之便，侵
    占公司貨款高達1 千2 百多萬元，造成告訴人經濟及商譽鉅
    大之損失，並偽造中國電器、振輝、銘禾、慧東等公司之票
    據背書，所為影響票據交易秩序，且被告迄今未賠償告訴人
    分文，亦未能完全坦承犯行，難認有真誠之悔意，惟念及被
    告並無刑案前科資料，有臺灣高等法院被告前案紀錄表1 份
    在卷，並其犯罪動機、目的、手段，及侵占之時間、金額等
    一切情況，分別量處如主文第2 項所示之刑，並依修正前刑
    法第51條第5 款規定，定其應執行之刑。其中被告所犯行使
    偽造私文罪，其犯罪時間在96年4 月24日以前，合於減刑條
    件，應依中華民國96年罪犯減刑條例第2 條第1 項第3 款規
    定，予以減刑。
五、沒收部分:
    如附表二所載之12紙支票背面所分別偽造之「振輝有限公司
    」印文共7 枚、印章1 枚，「銘禾機電有限公司」印文、印
    章各1 枚，「慧東廣告有限公司」印文2 枚、印章1 枚，「
    中國電器股份有限公司」印文、印章各1 枚，「中國電器股
    份有限公司高雄分公司印」印文、印章各1 枚，既均係被告
    所偽造，且無證據證明業已滅失，爰依刑法第219 條之規定
    ，不問屬於犯人與否，均沒收之。
六、不另為無罪之諭知部分：
  (一)公訴意旨另以：被告侵占附表一編號11良技公司之貨款達50
    ,524元，因認被告此部分亦涉犯業務侵占罪嫌等語。
  (二)按犯罪事實應依證據認定之，無證據不得認定犯罪事實，不
    能證明被告犯罪者，應諭知無罪之判決，刑事訴訟法第154
    條第2 項、第301 條第1 項分別定有明文。
  (三)訊據被告固承認侵占良技公司交付之貨款32,078元，惟堅決
    否認除上開金額外尚另侵占18,446元（50,524-32,078=18,4
    66），經查：卷附良技公司所出具被告已收款未解繳告訴人
    之貨款係32,078元，有該證明書在卷可稽（原審卷第86頁）
    ，告訴人亦自承良技公司部分被告僅侵占32,078元，亦有告
    訴狀及補充告訴理由狀各1 份在卷可佐（偵卷第16頁、原審
    卷第49頁），此外，本院查無其他證據可資證明被告另有侵
    占良技公司所交付之18,446元貨款之行為，於此既不能證明
    犯罪，本應為無罪之判決。惟此部分與前開經論罪科刑之部
    分有實質上一罪之關係，爰不另為無罪之諭知。
據上論結，應依刑事訴訟法第369 條第1 項前段、第364 條、第
299 條第1 項前段，刑法第2 條第1 項前段，刑法第336 條第2
項、第216 條、第210 條、第219 條、修正前刑法第55條、第56
條、第51條第5 款，刑法施行法第1 條之1 （原判決漏引，並贅
引罰金罰鍰提高標準條例第1 條前段），中華民國96年罪犯減刑
條例第2 條第1 項第3 款、第7 條，判決如主文。
本案經檢察官王登榮到庭執行職務。
中　　華　　民　　國　　96　　年　　7 　　月　　20　　日
            刑事第六庭  審判長法  官  王憲義
                              法  官  張盛喜
                              法  官  李璧君
以上正本證明與原本無異。
業務侵占部分，不得上訴。
行使偽造私文書部分，如不服本判決應於收受本判決後10日內向
本院提出上訴書狀，其未敘述上訴理由者，並得於提起上訴後10
日內向本院補提理由書狀（均須按他造當事人之人數附繕本）「
切勿逕送上級法院」。
中　　華　　民　　國　　96　　年　　7 　　月　　24　　日
　　　　　　　　　　　　　　　書記官  唐奇燕
附錄本件判決論罪科刑法條：
中華民國刑法第336 條
（公務公益侵占罪、業務侵占罪）
對於公務上或因公益所持有之物，犯前條第1 項之罪者，處1 年
以上7 年以下有期徒刑，得併科5 千元以下罰金。
對於業務上所持有之物，犯前條第1 項之罪者，處6 月以上5 年
以下有期徒刑，得併科3 千元以下罰金。
前二項之未遂犯罰之。
中華民國刑法第210 條
（偽造變造私文書罪）
偽造、變造私文書，足以生損害於公眾或他人者，處5 年以下有
期徒刑。
中華民國刑法第216 條
（行使偽造變造或登載不實之文書罪）
行使第210 條至第215 條之文書者，依偽造、變造文書或登載不
實事項或使登載不實事項之規定處斷。
附表一：
   ┌───┬──────────┬────────┬──────┬───────┐
   │ 編號 │ 廠商名稱           │    侵占金額    │開始侵占時間│備   註   欄  │
   │      │                    │   （新台幣）   │            │（被告承認侵占│
   │      │                    │                │            │金額）        │
   ├───┼──────────┼────────┼──────┼───────┤
   │ 1.   │星滿企業有限公司    │ 217,420元      │91年1月     │ 217,420元    │
   ├───┼──────────┼────────┼──────┼───────┤
   │ 2.   │銘禾機電公司        │ 151,625元      │92年11月    │ 151,625元    │
   ├───┼──────────┼────────┼──────┼───────┤
   │ 3.   │友大電料企業行      │ 15,956 元      │92年5月     │ 15,956 元    │
   ├───┼──────────┼────────┼──────┼───────┤
   │ 4.   │彩虹美工企業社      │ 95,416 元      │93年5月     │  95,416 元   │
   ├───┼──────────┼────────┼──────┼───────┤
   │ 5.   │元禾泰有限公司      │ 7,594 元       │93年5月     │   7,594 元   │
   ├───┼──────────┼────────┼──────┼───────┤
   │ 6.   │樟穎企業行（美佳）  │ 426,765元      │91年10月    │  426,765元   │
   ├───┼──────────┼────────┼──────┼───────┤
   │ 7.   │藝螢照明有限公司    │ 3,171,400元    │90年12月    │ 2,142,157元  │
   ├───┼──────────┼────────┼──────┼───────┤
   │ 8.   │裕正企業有限公司    │ 4,212027元     │92年3月     │ 1,499,926元  │
   ├───┼──────────┼────────┼──────┼───────┤
   │ 9.   │任遠企業有限公司    │ 803,455元      │93年1月     │ 527,861元    │
   ├───┼──────────┼────────┼──────┼───────┤
   │ 10.   │舜企業行（起訴書誤│ 92,335元       │93年1月     │ 32,410元     │
   │      │載為晉舜企業行）    │                │            │              │
   ├───┼──────────┼────────┼──────┼───────┤
   │ 11.   │良技行水電有限公司  │ 32,078元       │93年5月     │ 32,078元     │
   ├───┼──────────┼────────┼──────┼───────┤
   │ 12.   │慧東廣告有限公司    │ 2,227,721元    │91年5月     │ 1,807,574元  │
   ├───┼──────────┼────────┼──────┼───────┤
   │ 13.   │振強行              │ 386,303元      │92年2月     │ 222,105元    │
   ├───┼──────────┼────────┼──────┼───────┤
   │ 14.   │貿順實業有限公司    │ 197,892元      │91年1月     │ 50,640元     │
   ├───┼──────────┼────────┼──────┼───────┤
   │ 15.   │振輝電器有限公司    │ 226,576元      │90年6月     │ 48,076元     │
   ├───┼──────────┼────────┼──────┼───────┤
   │合計  │                    │ 12,264,563元   │            │              │
   └───┴──────────┴────────┴──────┴───────┘
附表二：
   ┌──┬──────┬────┬──────┬────┬──────┬───────────┐
   │編號│  票據號碼  │ 發票日 │  面   額   │ 發票人 │   付款人   │  偽造之事實          │
   ├──┼──────┼────┼──────┼────┼──────┼───────────┤
   │1.  │LAA0000000  │93.05.10│13萬元      │林欽川  │高雄市第三信│於93年1 、2 月間在公司│
   │    │            │        │            │        │用合作社左營│附近之印章店，利用不知│
   ├──┼──────┼────┼──────┤        │分社        │情之印章店老闆，盜刻「│
   │2.  │LAA0000000  │93.05.31│15萬元      │        │            │振輝有限公司」之印章，│
   ├──┼──────┼────┼──────┤        │            │並陸續於票據背書欄上偽│
   │3.  │LAA0000000  │93.05.20│13萬元      │        │            │造「振輝有限公司」印文│
   ├──┼──────┼────┼──────┤        │            │。                    │
   │4.  │LAA0000000  │93.04.30│15萬6千5百元│        │            │                      │
   │    │            │        │            │        │            │                      │
   ├──┼──────┼────┼──────┤        │            │                      │
   │5.  │LAA0000000  │93.04.20│15萬3千5百元│        │            │                      │
   ├──┼──────┼────┼──────┤        │            │                      │
   │6.  │LAA0000000  │93.06.10│13萬元      │        │            │                      │
   ├──┼──────┼────┼──────┤        │            │                      │
   │7.  │LAA0000000  │93.08.10│12萬元      │        │            │                      │
   ├──┼──────┼────┼──────┼────┼──────┼───────────┤
   │8.  │LAA0000000  │93.05.25│18萬4千元   │林欽川  │高雄市第三信│於93年2 、3 月間在公司│
   │    │            │        │            │        │用合作社左營│附近之印章店，利用不知│
   │    │            │        │            │        │分社        │情之印章店老闆，盜刻「│
   │    │            │        │            │        │            │銘禾機電有限公司」印章│
   │    │            │        │            │        │            │，並於票據背書欄上偽造│
   │    │            │        │            │        │            │「銘禾機電有限公司」印│
   │    │            │        │            │        │            │文。                  │
   ├──┼──────┼────┼──────┼────┼──────┼───────────┤
   │9.  │LAA0000000  │93.07.31│13萬元      │林欽川  │高雄市第三信│於93年5 月間在公司附近│
   │    │            │        │            │        │用合作社左營│之印章店，利用不知情之│
   ├──┼──────┼────┼──────┤        │分社        │印章店老闆，盜刻「慧東│
   │10.  │LAA0000000  │93.07.05│2萬4千7百元 │        │            │廣告有限公司」之印章，│
   │    │            │        │            │        │            │並陸續於票據背書欄上偽│
   │    │            │        │            │        │            │造「慧東廣告有限公司」│
   │    │            │        │            │        │            │印文                  │
   ├──┼──────┼────┼──────┼────┼──────┼───────────┤
   │11.  │YQ0000000   │92.5.25 │9萬8千元    │貿順實業│世華聯合商業│於92年5 月間在公司附近│
   │    │            │        │            │有限公司│銀行前鎮分行│之印章店，利用不知情之│
   │    │            │        │            │        │            │印章店老闆，盜刻「中國│
   │    │            │        │            │        │            │電器股份有限公司」印章│
   │    │            │        │            │        │            │，並於票據背書欄上偽造│
   │    │            │        │            │        │            │「中國電器股份有限公司│
   │    │            │        │            │        │            │」印文                │
   ├──┼──────┼────┼──────┼────┼──────┼───────────┤
   │12.  │FA0000000   │93.1.31 │7萬8千元    │高桂環  │高雄市農會信│於93年1 月初在公司附近│
   │    │            │        │            │        │用部楠梓分部│之印章店，利用不知情之│
   │    │            │        │            │        │            │印章店老闆，盜刻「中國│
   │    │            │        │            │        │            │電器股份有限公司高雄分│
   │    │            │        │            │        │            │公司印」之印章，並於票│
   │    │            │        │            │        │            │據背面偽造「中國電器股│
   │    │            │        │            │        │            │份有限公司高雄分公司印│
   │    │            │        │            │        │            │」印文                │
   └──┴──────┴────┴──────┴────┴──────┴───────────┘
